臺灣臺中地方法院民事判決
111年度訴字第2533號
原      告  徐映苹  

訴訟代理人  陳俊良  

被      告  鍾嘉韋  
訴訟代理人  劉玉麟  
當事人間遷讓房屋等事件，本院於民國111年11月2日言詞辯論終
結，判決如下：
    主    文
一、被告應自坐落臺中市○區○村段○○○地號土地及其上同段九二
    五三建號即門牌號碼臺中市○區○○街○號八樓房屋騰空遷讓，
    並將上開土地及房屋交還原告，並自民國一一一年五月十七
    日起至騰空交還上開房地之日止，按月給付原告新臺幣貳仟
    捌佰參拾伍元。    
二、原告其餘之訴駁回。
三、訴訟費用由被告負擔。
四、本判決原告勝訴部分，於原告以新臺幣伍拾參萬參仟元為被
    告供擔保後，得假執行；但被告如以新臺幣壹佰陸拾萬元為
    原告預供擔保，得免為假執行。
五、原告其餘假執行之聲請駁回。     
    事    實
壹、程序方面：
　　按訴狀送達後，原告不得將原訴變更或追加他訴，但擴張或
    減縮應受判決事項之聲明者，不在此限。不變更訴訟標的，
    而補充或更正事實上或法律上之陳述者，非為訴之變更或追
    加。原告於判決確定前，得撤回訴之全部或一部。但被告已
    為本案之言詞辯論者，應得其同意。訴之撤回應以書狀為之
    。但於期日，得以言詞向法院或受命法官為之。以言詞所為
    訴之撤回，應記載於筆錄，如他造不在場，應將筆錄送達。
    訴之撤回，被告於期日到場，未為同意與否之表示者，自該
    期日起；其未於期日到場或係以書狀撤回者，自前項筆錄或
    撤回書狀送達之日起，十日內未提出異議者，視為同意撤回
    。民事訴訟法第255條第1項第第3款、第256條、第262條第1
    、2、3項分別定有明文。查，原告原係以鍾嘉韋、鍾華強為
    被告起訴請求二人應將坐落臺中市○區○村段000地號土地（
    權利範圍92/90660，下稱系爭土地）及其上同段9253建號建
    物（門牌號碼臺中市○區○○街0號8樓，權利範圍全部，下稱
    系爭房屋，與前開土地合稱系爭房地）遷讓返還予原告，並
    聲明：「㈠請求相對人等（應為被告等之誤繕）應將系爭房
    屋遷讓返還予聲請人（應為原告之誤繕），並自民國110年
    月日起至遷讓日止，並按月給付原告新臺幣（下同）15,000
    元。㈡並准予宣告假執行。」（本院卷第14頁），嗣以111年
    6月23日民事陳報狀陳報請求日為111年5月17日（本院卷第4
    9頁），補充其聲明，核屬不變更訴訟標的僅補充事實上之
    陳述；原告復於本院審理中以言詞撤回對鍾華強之起訴，經
    本院以111年9月29日中院平順111訴2533字第111002533號函
    通知鍾華強，該函業於111年10月3日經鍾華強本人簽收在案
    ，有該函暨送達證書、本院111年9月28日言詞辯論筆錄附卷
    可稽（本院卷第186、189、191頁），鍾華強並未於10日內
    提出異議，依上開規定，視為撤回。原告又於本院111年11
    月2日言詞辯論期日更正聲明第一項為：「被告應自系爭房
    屋騰空遷讓，並將上開土地及房屋交還原告，並自民國111
    年5月17日起至遷讓日止，並按月給付原告15,000元。」，
    有本院111年11月2日言詞辯論筆錄在卷可憑（見本院卷第23
    0頁），應屬不變更訴訟標的僅補充事實上之陳述。
貳、實體方面：
一、原告起訴主張：原告於110年11月12日向本院合法標購本院1
    10年度司執字第49665號返還借款事件（下稱系爭執行程序
    ）拍賣之不動產即系爭房地，而系爭房屋目前由被告占用，
    原告因急需收回自用，遂通知被告於20日內自行搬遷，未料
    被告竟置之不理迄未交還房屋，為此起訴請求被告遷讓系爭
    房屋等語。並聲明：㈠被告應自系爭房屋騰空遷讓，並將系
    爭房屋交還原告，並自111年5月17日起至遷讓日止，並按月
    給付原告15,000元。㈡願供擔保請准宣告假執行。
二、被告則以：
　㈠系爭房屋為其父之遺產，留予所有子女共有，其父於86年10
    月9日過世，訴外人鍾華強以辦理繼承手續為由向其父之繼
    承人要身份證、印鑑證明及印章，於86年11月5日以分割繼
    承為原因將系爭房地登記於自己名下，其取得系爭房地所有
    權不合法，當初是被告有債務擔心房子遭法拍才同意登記於
    鍾華強名下。前於82年間鍾華強與訴外人第一商業銀行股份
    有限公司基隆分行（下稱第一銀行基隆分行）簽立保證書，
    擔保訴外人臺灣鋼商股份有限公司（下稱臺灣鋼商）對第一
    銀行基隆分行所負之一切債務，於一億元為限額，與債務人
    連帶付償付責任，然該保證書並無騎縫章、借據未由鍾華強
    簽章、約定書僅鍾華強一人簽章應均無效。嗣於89年間因臺
    灣鋼商貸款480萬元逾期未繳，系爭房屋經第一銀行基隆分
    行聲請假扣押查封在案（本院89年度司執全一字第939號）
    ，承辦法官、書記官、司法事務官未察上情而逕查封系爭房
    地顯有瀆職之嫌，而第一銀行基隆分行未察覺上開文件瑕疵
    仍使訴訟代理人辦妥系爭房屋假扣押登記亦有刑責。
　㈡又於105年間，鈞院105年度訴字第3026號和解程序中筆錄記
    載鍾華強已簽署同意塗銷系爭房屋所有權，系爭房屋應為鍾
    華強與其他繼承人共同擁有，系爭執行程序違反鈞院105年
    度訴字第3026號和解筆錄、105年4月1日104年度簡上字第40
    1號判決而拍定系爭房屋，原告與承辦法官、書記官、司法
    事務官顯觸犯刑法第320條第2項共同竊佔罪、第349條收贓
    罪，承辦法官、書記官、司法事務官明顯觸犯刑法第124條
    瀆職罪，系爭房屋拍定案應予撤銷，原告所繳付之拍定金額
    應退回並解約，而鈞院89年度司執全一字第939號假扣押案
    現已撤銷，系爭房屋應歸還被告等遺產繼承人先行塗銷後重
    行分配等語置辯。並聲明：原告之訴駁回。　
三、本件經法院會同兩造整理並簡化不爭執事項如下（本院卷第
    187頁）：　　　　
　㈠系爭房地於86年11月24日以分割繼承登記為原因，登記於被
    告鍾華強名下。
　㈡系爭房屋現占有人為被告鍾嘉韋。 
四、本件爭點為：原告起訴請求被告騰空遷讓返還系爭房屋，有
    無理由？
五、本院之判斷：
  ㈠原告為系爭房屋所有權人：
    按拍賣之不動產，買受人自領得執行法院所發給權利移轉證
     書之日起，取得該不動產所有權，強制執行法第98條第1項
    定有明文。查訴外人第一商業銀行股份有限公司以本院103
    司執申字第113747號債權憑證為執行名義，聲請拍賣訴外人
    鍾華強所有之系爭房地，經本院以110年度司執字第49665號
    返還借款事件執行拍賣，由原告拍定，原告於110年12月13
    日收受本院發給之權利移轉證書，於111年5月18日獲發所有
    權狀，有權利移轉證書、送達證書及建物所有權狀影本附卷
    可稽(見本院卷第23頁)，並經本院調取110年度司執字第496
    65號卷宗核閱無誤。是原告主張業已取得系爭房地全部所有
    權之事實，堪信為真。　
  ㈡被告就系爭房屋並無合法占有權源，原告請求被告遷出系爭
    房屋並交還原告，為有理由：
  ⒈按所有人對於無權占有或侵奪其所有物者，得請求返還之。
    對於妨害其所有權者，得請求除去之，民法767條定有明文
    。次按當事人主張有利於己之事實者，就其事實有舉證之責
    任，民法第277條前段定有明文。再按以無權占有為原因，
    請求返還不動產者，占有人抗辯非無權占有者，不動產所有
    權人對其不動產被無權占有之事實無舉證責任，占有人應就
    其占有係有正當權源之事實證明之（最高法院99年度台上字
    第1169號判決意旨同此見解）。
　⒉原告已取得系爭房地全部所有權之事實業據本院認定如前，
    則原告主張被告無權占有系爭房屋，被告固自認有居住於系
    爭房屋，惟否認其為無權占有，則被告就主張其有權占有之
    事實，應負舉證之責。然被告迄未舉證證明伊有繼續居住使
    用系爭房屋之正當權源，故難認被告有何占有系爭房屋之合
    法權利。
　⒊至被告雖以：訴外人鍾華強係以竊占手段取得系爭房地，且
    鍾華強前訴請遷讓房屋已遭法院判決駁回，系爭房地當時已
    歸還所有繼承人，又105年鍾華強與訴外人鍾俐慧達成訴訟
    上和解，鍾華強應塗銷系爭房地所有權登記，鍾華強既然已
    非系爭房地所有權人，原告依法院拍賣程序取得系爭房地為
    無效，系爭拍賣程序應予撤銷云云資為抗辯。然按第三人就
    執行標的物有足以排除強制執行之權利者，得於強制執行程
    序終結前，向執行法院對債權人提起異議之訴。如債務人亦
    否認其權利時，並得以債務人為被告，強制執行法第15條定
    有明文。是第三人若有足以排除強制執行之權利者，自應於
    強制執行程序「終結前」，對執行債權人提出第三人異議之
    訴，以排除之。換言之，執行標的物既已拍定並核發權利移
    轉證書，拍賣程序已屬不能撤銷，執行標的物之強制執行亦
    已終結，縱有足以排除強制執行之權利，亦不影響拍定人之
    地位。查被告雖以前詞抗辯，然系爭強制執行程序業已終結
    ，被告於強制執行程序終結前未曾提出第三人異議之訴，此
    經本院依職權調閱系爭強制執行案卷核閱明確，故依前揭說
    明，縱被告執前揭事由為抗辯，亦不影響原告因系爭強制執
    行事件拍賣取得系爭房屋所有權之地位。職是，被告此部分
    抗辯，洵屬無據。
  ⒋從而，原告既為系爭房屋之所有權人，而被告亦自承系爭房
    屋現為其占有使用等情，復未能提出就其有合法使用系爭房
    屋之正當權源舉證以實其說，自屬無權占有系爭房屋，則原
    告依所有物返還請求權之規定，請求被告應將系爭房屋遷讓
    返還予原告，自屬有理，應予准許。
  ㈢被上訴人請求上訴人給付相當於租金之不當得利，為有理由
    ：
　⒈按無法律上之原因而受利益，致他人受損害者，應返還其利
    益。雖有法律上之原因，而其後已不存在者，亦同，民法第
    179條定有明文。而無權占有他人之建物，可能獲得相當於
    租金之利益亦為社會上通常之觀念(最高法院61年台上字第1
    695號判決參照)。再按城市地方房屋之年租金，以不得超過
    土地及其建築物申報總價額年息百分之十為限，土地法第97
    條第1 項定有明文。而土地法第97條第1 項所謂年息百分之
    十為限，乃指租金之最高限額而言，並非必須照申報價額年
    息百分之十計算之，尚須斟酌基地之位置、工商繁榮程度、
    使用人利用基地之經濟價值、所受利益、彼等關係及社會感
    情等情事以為決定（最高法院68年台上字第371號原判例參
    照）。
　⒉土地法第97條所謂土地及建築物之總價額，土地價額依法定
    地價，建築物價額依該管直轄市或縣（市）地政機關估定之
    價額，此觀土地法施行法第25條規定即明。又法定地價係指
    申報地價，土地所有權人未於公告期間申報地價者，以公告
    地價80%為其申報地價，亦為土地法第148條、平均地權條例
    第16條所明定。查系爭房屋坐落於系爭土地上，而系爭土地
    面積為13,581平方公尺，原告所有權利範圍為90960分之92
    、0000000000分之20298，系爭土地於111年1月之申報地價
    為每平方公尺5,708.4元，而系爭房屋之課稅現值為346,900
    元，有系爭土地登記第一類謄本、臺中市政府地方稅務局11
    1年房屋稅繳款書在卷可佐(見本院卷第197至201頁)。爰審
    酌系爭房屋緊鄰台灣體育大學、台中一中、一中商圈、孔子
    廟、體育場，有本院110年度司執字第49665號卷所附智宇不
    動產估價師事務所函及報告書可佐(見本院卷第287至328頁)
    ，公共設施林立，生活機能完整，交通便捷及原告居住使用
    所受利益等一切情狀，認以系爭土地申報地價及系爭房屋現
    值之年息8%計算被告占用相當於租金之不當得利數額，始為
    適當。依此計算，原告得依民法第179條規定請求被告按月
    給付之不當得利金額為2,835元（計算式：[5,708.4×13,581
    ×(92/90960＋20298/0000000000)＋346,900]×8%÷12＝2,835元
    ，元以下四捨五入）。原告前於110年12月13日收受本院民
    事執行處核發之系爭房屋權利移轉證書，有本院110年11月2
    2日中院平民執110司執申字第49665號不動產權利移轉證書
    及送達證書可參(見本院卷第349至351頁)，依強制執行法第
    98條第1項之規定，買受人即原告自領得執行法院所發給權
    利移轉證書之日即110年12月13日始取得系爭房屋之所有權
    。故而，原告主張自111年5月17日起至遷讓返還系爭房屋之
    日止，請求被告按月給付相當於租金之不當得利2,835元，
    自無不合，應予准許。逾此部分之請求，即無理由，應予駁
    回。　　　
六、綜上所述，原告依所有物返還請求權及不當得利之規定，請
    求被告將系爭房屋遷讓返還予原告，暨自111年5月17日起至
    遷讓返還系爭房屋之日止，按月給付被上訴人2,835元，為
    有理由，應予准許；逾此部分之請求，為無理由，應予駁回
    。
七、原告陳明願供擔保，請准宣告假執行，就原告勝訴部分，經
    核無不合，依民事訴訟法第390條第2項規定，酌定相當擔保
    金額准許之；本院並依民事訴訟法第392條第2項規定，依職
    權酌定相當擔保金額（即原告起訴時之系爭房屋價額160萬
    元，見本院卷第62 頁系爭房屋拍定價額），宣告被告為原
    告預供擔保後，得免為假執行。 至原告敗訴部分，其假執
    行之聲請已失所附麗，應併予駁回。
八、本件事證已臻明確，兩造其餘訴訟資料及攻擊防禦方法，經
    本院審酌後，認與判決結果尚不生影響，無逐一論述之必要
    ，附此敘明。
九、訴訟費用負擔之依據：本院審酌原告僅不當得利（即不另計
    算本件訴訟標的價額之附帶請求）中之部分請求為無理由，
    敗訴部分尚屬輕微，依民事訴訟法第79條規定，認本件訴訟
    費用應由被告負擔為適當。 
中　　華　　民　　國　　111 　年　　12 　月　　12 　　日
                  民事第四庭    法  官  侯驊殷
　　　　　　　　　
正本係照原本作成。
如對本判決上訴，須於判決正本送達後20日內向本院提出上訴狀
。如委任律師提起上訴者，應一併繳納上訴審裁判費。
中　　華　　民　　國　　111 　年　　12 　月　　12 　　日
                                書記官  吳克雯